臺灣臺北地方法院刑事判決　　　　　　　 96年度訴字第404號
公　訴　人　臺灣臺北地方法院檢察署檢察官
被　　　告　丑○○
選任辯護人　邱群傑律師
　　　　　　許卓敏律師
　　　　　　賴志凱律師
被　　　告　乙○○
　　　　　　甲○○
　　　　　　子○○
上二人之選任辯護人
　　　　　　邱群傑律師
　　　　　　許卓敏律師
　　　　　　賴志凱律師
被　　　告　辰○○
選任辯護人　林宜君律師
被　　　告　丙○○
　　　　　　庚○○
　　　　　　壬○○
　　　　　　辛○○
　　　　　　己○○
上被告共同
選任辯護人　邱群傑律師
　　　　　　許卓敏律師
　　　　　　賴志凱律師
被　　　告　卯○○
　　　　　　戊○○
　　　　　　　　　　　之1
　　　　　　丁○○
　　　　　　癸○○
　　　　　　　　　　　號
上三人之選任辯護人
　　　　　　邱群傑律師
　　　　　　許卓敏律師
　　　　　　賴志凱律師
上列被告因常業詐欺案件，經檢察官提起公訴（96年度偵字第
2550號、4226號）及移送併辦（96年度偵字第6698號），被告於
準備程序中對犯罪事實為有罪之陳述，經告以簡式審判之意旨，
並聽取當事人之意見後，經本院合議庭裁定由受命法官獨任進行
簡式審判程序，判決如下：
    主  文
丑○○共同以犯意圖為自己不法之所有，以詐術使人將本人之物
交付之罪為常業，處有期徒刑參年，扣案如附表二所示之物均沒
收；又共同意圖為自己不法之所有，以詐術使人將本人之物交付
，處有期徒刑肆年，扣案如附表二所示之物均沒收；應執行有期
徒刑陸年拾月，扣案如附表二所示之物均沒收。
乙○○、甲○○、子○○及辰○○共同以犯意圖為自己不法之所
有，以詐術使人將本人之物交付之罪為常業，各處有期徒刑貳年
陸月，扣案如附表二所示之物均沒收；又共同意圖為自己不法之
所有，以詐術使人將本人之物交付，各處有期徒刑參年陸月，扣
案如附表二所示之物均沒收；各應執行有期徒刑伍年拾月，扣案
如附表二所示之物均沒收。
丙○○共同以犯意圖為自己不法之所有，以詐術使人將本人之物
交付之罪為常業，處有期徒刑壹年陸月，扣案如附表二所示之物
均沒收；又共同意圖為自己不法之所有，以詐術使人將本人之物
交付，處有期徒刑貳年陸月，扣案如附表二所示之物均沒收；應
執行有期徒刑參年拾月，扣案如附表二所示之物均沒收。
庚○○共同以犯意圖為自己不法之所有，以詐術使人將本人之物
交付之罪為常業，處有期徒刑壹年貳月，扣案如附表二所示之物
均沒收；又共同意圖為自己不法之所有，以詐術使人將本人之物
交付，處有期徒刑貳年貳月，扣案如附表二所示之物均沒收；應
執行有期徒刑參年貳月，扣案如附表二所示之物均沒收。
壬○○共同意圖為自己不法之所有，以詐術使人將本人之物交付
，處有期徒刑參年，扣案如附表二所示之物均沒收。
辛○○共同意圖為自己不法之所有，以詐術使人將本人之物交付
，累犯，處有期徒刑肆年，扣案如附表二所示之物均沒收。
己○○共同意圖為自己不法之所有，以詐術使人將本人之物交付
，處有期徒刑貳年，扣案如附表二所示之物均沒收。
卯○○共同意圖為自己不法之所有，以詐術使人將本人之物交付
，處有期徒刑壹年，扣案如附表二所示之物均沒收。
戊○○共同意圖為自己不法之所有，以詐術使人將本人之物交付
，處有期徒刑拾月，扣案如附表二所示之物均沒收。
丁○○共同意圖為自己不法之所有，以詐術使人將本人之物交付
，累犯，處有期徒刑壹年陸月，扣案如附表二所示之物均沒收。
癸○○共同意圖為自己不法之所有，以詐術使人將本人之物交付
，處有期徒刑拾月，扣案如附表二所示之物均沒收。
    事  實
一、辛○○於民國92年間，因常業詐欺案件，經法院判處有期徒
    刑2年確定，甫於94年10月8日縮刑期滿執行完畢；丁○○於
    91年間，因妨害風化案件，經法院判處有期徒刑5月，甫於
    92年4月17日易科罰金執行完畢；辛○○、丁○○猶不知悔
    改。
二、緣藏匿於大陸地區綽號「華哥」之成年男子組成電話詐騙集
    團，該集團之詐騙方式及分工為：在大陸地區廈門市之「新
    景園大廈」內架設電腦，以電腦內預先儲存之臺灣地區民眾
    電話號碼資料，隨意選擇播出電話語音，其電話語音虛構之
    內容分別為：民眾之車輛違規，經寄發通知多次仍未按時繳
    納，將移送法院處理、民眾申辦之中華電信行動電話費用逾
    期未繳，並以如有疑問請按9與服務人員聯絡查詢云云，若
    民眾誤信而依該指示撥打查詢時，則電話會轉接至在前揭「
    新景園大廈」內擔任「前線」工作之「服務人員」，而告以
    虛構之違規車輛車牌號碼或欠繳之行動電話門號，民眾都會
    告以未使用該車輛或行動電話門號，此時前線人員即表示可
    能個人身分遭冒用，會為之轉接到警政單位，此時即由在大
    陸地區廈門市之「都市華庭」大廈1301室擔任「中線」工作
    之人，假冒警察，向民眾查詢個人資料、並留下其聯絡電話
    ，表示將在查詢過後與之聯繫，此時再由同在「都市華庭」
    大廈1301室擔任「後線」工作之人，假冒司法、警、調等機
    關名義回撥電話給民眾，告以確認其名義遭他人冒用，為免
    其名下銀行帳戶存款遭凍結成為警示帳戶，而要民眾依指示
    將帳戶內款項移轉至其所指定之另一安全帳戶內供調查，在
    確認民眾已依約匯款後，後線人員乃立即通知在臺灣地區擔
    任「車手」工作之人領款，並由後線人員在與車手確認領款
    後，將款項匯兌回大陸地區。
三、為了遂行上開詐騙行為，「華哥」乃要寅○○（現仍藏匿在
    大陸地區，待到案後另行審結）負責上開集團之籌組、運作
    ，寅○○遂依此於民國95年4月間，要其兄丑○○共同負責
    管理，並要乙○○購買前揭撥打詐騙語音電話所需之電腦、
    網路設備，及負責管理該集團運作所需之房租、水電、管理
    及零用金等費用，並就費用支出記帳，寅○○並安排10餘名
    大陸地區成年女子擔任上開「前線」工作，並安排在臺灣地
    區擔任上開「車手」之工作，寅○○並要甲○○、子○○負
    責擔任前揭後線工作；「華哥」並安排辰○○擔任前揭後線
    工作，及負責登載每次詐騙得手之被害人明細暨款項；於95
    年6月間，辰○○乃介紹丙○○擔任前揭中線工作，寅○○
    安排庚○○擔任前線之電腦維護；於95年7月間，寅○○安
    排壬○○、辛○○擔任前揭中線之工作，於95年8月中旬，
    寅○○安排己○○擔任前線之電腦維護；於95年10月間，寅
    ○○安排卯○○擔任中線之工作；於95年11月中旬，寅○○
    安排戊○○負責排除電話語音轉接故障之工作，於95年11月
    21 日，「華哥」安排丁○○、癸○○擔任中線之工作；渠
    等明知此係電話詐騙集團，惟均因己身經濟困窘，需賴該詐
    騙集團給付報酬所得以營生，仍應允擔任上開分工角色，而
    共同基於意圖為自己不法之所有，其中丑○○、乙○○、甲○○、子○○、辰○○、丙○○及庚○○在95年7月1日之前
    ，並基於以之為常業之犯意聯絡；而共同以上揭方式，每日
    撥打近萬通語音詐騙電話至臺灣地區之方式，著手施用詐術
    ，其中附表一所示之被害人不察均陷於錯誤，分別依指示轉
    帳而詐得款項。
四、嗣於95年11月28日，由大陸地區公安部門在廈門市東方巴黎
    廣場1801室查獲寅○○、己○○、庚○○、甲○○、乙○○
    、卯○○，在「都市華庭」大廈1301室查獲丑○○、戊○○
    、辰○○、子○○、丙○○、壬○○、辛○○、癸○○、丁○○、巳○○等人，並分別扣得如附表二所示該詐騙集團所
    有供本案犯罪所用之物。除寅○○外，其餘之人於96年1月
    26 日循金門協議模式解送回臺灣地區，並由臺灣臺北地方
    法院檢察署檢察官簽發拘票當場逮捕而查悉上情。
    理  由
一、本件被告所犯非死刑、無期徒刑或最輕本刑有期徒刑3年以
    上之罪，亦非高等法院管轄第一審案件，被告於本院準備程
    序中，就被訴事實為有罪之陳述，經告知被告簡式審判程序
    之旨，並聽取檢察官、被告及辯護人之意見後，本院裁定進
    行簡式審判程序，是本件之證據調查，依刑事訴訟法第273
    條之2規定，不受同法第159條第1項、第161條之2、第161條
    之3、第163條之1及第164條至第170條規定之限制，合先敘
    明。
二、訊據被告就上開共同參與電話詐騙集團等情，業於本院審理
    時坦承不諱，且被告間之自白情節，均若合符節。並有附表
    二所示該電話詐騙集團所有供本案犯罪所用之物扣案可資佐
    證。又附表一所示之被害人等因此受詐騙後，確有將款項匯
    入該詐騙集團所指定之款項內，由該詐騙集團所屬車手提領
    後，匯兌回大陸地區等節，則有各該被害人之調查筆錄、受
    理報案紀錄表、匯款明細表等（見96年度偵字第2550號卷二
    第65至107頁、卷五第108至176頁，96年度偵字第6698號卷
    第27至47頁、67至135頁，法務部調查局臺北市調查處96年4
    月23日肆字第09643059900號函所檢附之被害人筆錄，外放
    ）附卷可稽，且與被告辰○○所製作被害人匯款明細、匯兌
    明細等資料（見96年度偵字第2550號卷五第27至39頁）相符
    。綜上足徵被告之任意性自白確與事實相符。從而本件事證
    明確，應依法論科。
三、法律比較適用：
    (一)查被告丑○○、乙○○、甲○○、子○○、辰○○、丙○○及庚○○就前揭共同參與電話詐欺集團之行為時間，係
      跨越95年7月1日刑法修正施行前後。則在刑法修正施行前
      之行為，仍應為新舊法之比較適用，在刑法修正施行後之
      行為，該部分自應適用新法之規定（最高法院95年第8次
      刑事庭會議決議參照）。是就被告丑○○、乙○○、甲○○、子○○、辰○○、丙○○及庚○○前揭在刑法修法施
      行前之行為，應適用之法律比較適用如下：
      1.95年7月1日修正施行之刑法，已刪除第340條常業詐欺
        罪之規定，而當時常業詐欺罪，其法定本刑為1年以上
        7年以下有期徒刑，得併科5萬元以下罰金，刑法修正後
       ，因常業犯已經刪除，應將所犯多次詐欺罪分論併罰，
       合併計算其法定最高本刑必較原常業犯之法定刑為重，
       依刑法第2條第1項之規定比較結果，應適用較輕之修正
       前刑法第340條而論以常業詐欺罪。
     2.刑法第340條有罰金刑，依修正後刑法施行法第1條之1，
       雖改以新臺幣為罰金之單位並提高3 倍（因常業詐欺罪
       於88年曾經修正，罰金修正為銀元5 萬元），惟因修正
       前之罰金單位為銀元，與新臺幣之折算比例為3比1，就
       罰金之最高額而言，實與修正前罰金之最高額相同，惟
       罰金之最低額部分，因刑法第33條第3 款業經修正，修
       正前依罰金罰鍰提高標準條例第1 條前段規定提高10倍
       ，則罰金最低額由銀元10元即新臺幣30元以上，提高為
       新臺幣1 千元以上，並以百元為單位，因而以修正前之
       法律有利。
     (二)按修正後刑法第2 條第1 項之規定，係規範行為後「法
       律變更」所生新舊法比較適用之準據法，故如新舊法處
       罰之輕重相同，即無比較適用之問題，非此條所指之法
       律有變更，即無本條之適用，應依一般法律適用原則，
       適用裁判時法（最高法院95年第21次刑事庭會議紀錄參
       照）。查：刑法第28條共犯之規定，修正施行前之規定
       為：「2人以上共同實施犯罪之行為者，皆為正犯。」修
       正施行後之規定則為：「2人以上共同實行犯罪之行為者
       ，皆為正犯。」揆諸本條之修正理由係為釐清陰謀共同
       正犯，預備共同正犯，共謀共同正犯是否合乎本條規定
       之正犯要件。而本案前揭所為犯行，既均屬實行犯罪行
       為之正犯，不論依修正刑法第28條或修正後刑法第28條
       之規定，均為共同正犯，依前揭最高法院刑事庭會議紀
       錄之決議，自應適用裁判時刑法第28條之規定。
四、按刑法修正前所規定之常業犯，並不以行為人無其他職業為
    要件，只要行為人有反覆從事某種行為，並以該項行為之所
    得供作日常生活給養所需，有此主觀之意思，暨客觀之事實
    表現即為已足；是刑法上規定之常業罪，係指反覆以同種類
    行為為目的之社會活動之職業性犯罪而言，只須行為人有賴
    某種犯罪為業之意思，而有事實之表現為已足，不以藉該犯
    罪為唯一生存者為必要，縱令尚有其他職業、收入，亦無礙
    成立常業犯（最高法院85年臺上字第510號判例意旨參照）
    。以本案之電話詐騙集團分工規模、每日著手撥打詐騙電話
    數量甚鉅，且依被告丑○○、乙○○、甲○○、子○○、辰
    ○○、丙○○及庚○○於偵查及本院中所述，均係因己身經
    濟困窘，需賴該詐騙集團給付報酬所得以營生，才應允擔任
    分工之角色，是被告丑○○、乙○○、甲○○、子○○、辰
    ○○、丙○○及庚○○自有賴以營生之主觀犯意，及反覆實
    施之客觀事實，按上所述，自屬常業犯。是核被告丑○○、
    乙○○、甲○○、子○○、辰○○、丙○○及庚○○上開在
    95年7月1日刑法修正施行前所為，均係犯修正前刑法第340
    條之常業詐欺罪。至於被告等間上開95年7月1日刑法修正施
    行後所為，則均係犯刑法第339條第1項之詐欺取財罪。又凡
    本質上具有反覆性與延時性，倘行為人在密切接近之一定時
    間及空間內複次從事者，乃其業務本質所當然，於行為概念
    上，應認為包括的一罪。依本件電話詐騙集團前揭詐騙方式
    及分工規模，佐以被告於本院審理時所述，均係因己身經濟
    困窘，需賴該集團給付報酬據以營生，業如前述，是被告等
    在95年7月1日後所為，有反覆性與延時性之本質，按上所述
    ，為包括的一罪，應僅論以一罪。被告等加入「華哥」組成
    之電話詐騙集團，被告分別自加入時起，被告彼此間與上開
    詐欺集團「華哥」、寅○○、「前線」及「車手」成員間，
    分別有直接或間接之犯意聯絡及行為分擔，均為共同正犯。
    又該電話詐欺集團雖每日撥打近萬通語音電話著手施用詐術
    ，然既已就附表一所示被害人詐欺取財既遂，應僅論以既遂
    部分。公訴人移送併辦部分與本件起訴部分為同一事實，本
    院自應併予審理。就被告丑○○、乙○○、甲○○、子○○
    、辰○○、丙○○及庚○○前揭刑法修正施行前後分別所犯
    常業詐欺、詐欺取財罪，按前所述，應依刑法第51條第5款
    之規定，併合處罰。本案被告丑○○、乙○○、甲○○、子
    ○○、辰○○、丙○○及庚○○前揭刑法修正施行前後分別
    所犯常業詐欺、詐欺取所犯數罪，分係於95年7月1日之前後
    犯之，修正前刑法第51條第5款規定「數罪併罰，分別宣告
    其罪之刑，依左列各款定其應執行者：宣告多數有期徒刑者
    ，於各刑中之最長期以上，各刑合併之刑期以下，定其刑期
    。但不得逾20年。」修正後刑法第51條第5款規定「宣告多
    數有期徒刑者，於各刑中之最長期以上，各刑合併之刑期以
    下，定其刑期。但不得逾30年。」經比較結果，修正後刑法
    並非較有利於被告，本件整體視之，包括修正前後之犯行，
    自應依修正前刑法第51條第5款規定，定其應執行之刑，較
    為有利。查被告辛○○、丁○○有事實一所載經論罪科刑而
    執行完畢之前案紀錄，有臺灣高等法院被告前案紀錄表附卷
    可稽，其等於受徒刑之執行完畢後，5年以內故意再犯本件
    有期徒刑以上之罪，為累犯，應依刑法第47條第1項之規定
    ，加重本刑至二分之一。至於被告甲○○雖辯稱：就附表所
    示被害人，係被告丑○○那組人員所為，伊係在寅○○那一
    組，此部分不應由伊負責云云。惟按二人以上共同實行犯罪
    之行為者，皆為正犯，刑法第28有明文規定。又刑法第二十
    八條所謂之共同正犯者，指二人以上，以共同犯罪之意思，
    而共同實施犯罪之行為，故共同實施犯罪行為之人，在合同
    意思之範圍內，不論係同時實施犯罪之行為，或各自分擔犯
    罪行為之一部，均係相互利用他人之行為，以達其犯罪之目
    的，即應對於全部所發生之結果，共同負其刑責，且共同正
    犯所謂行為之分擔，並不以每一階段犯行，均須參與為要件
    （最高法院82年度臺上字第5925號、74年度臺上字第7321號
    判決意旨參照）。而意思之聯絡並不限於事前有所謀議，即
    僅於行為當時有共同犯意之聯絡者，亦屬之，且其表示之方
    法，亦不以明示通謀為必要，即相互間有默示合致，亦無不
    可（最高法院73年臺上字第2364號判例意旨參照）。查本件
    詐騙集團係由「華哥」之人籌組等情，業據被告丑○○於本
    院審理時供承明確，而依被告辰○○、乙○○於偵查中所述
    ，該集團詐欺所得、運作所需費用，均係統一記載及支出，
    是縱令該詐欺集團內部係由寅○○、被告丑○○分別管理，
    然二者間合同目的均屬相同，按上所述，仍應就彼此參與之
    行為負共犯之責。爰審酌被告等人不私以己力，正當營生，
    貪圖不法利益，加入不法電話詐騙詐欺集團，且係在大陸地
    區每日撥打近萬通電話至臺灣地區，並假冒司法人員對無辜
    民眾施詐，情節甚為嚴重，又因此受害之人數眾多，金額甚
    鉅，並分別參酌被告各加入該詐欺集團之時間、在該集團內
    分工之情形，及犯後均坦承犯行之態度等一切情狀，分別量
    處如主文所示之刑，並就被告丑○○、乙○○、甲○○、子
    ○○、辰○○、丙○○及庚○○部分，定其應執行之刑，以
    示懲儆。
五、扣案附表二所示之各個物品，為該詐騙集團所有供本案犯罪
    所用之物，基於共犯同責之原則，應分別依修正前後之刑法
    第38條第1項第2款、第3款之規定，對被告均應為沒收之宣
    告。至附表三所示其餘扣案之物品，或非該詐騙集團所有之
    物，或與本案無關，自無從為沒收宣告。
據上論斷，應依刑事訴訟法第273條之1、第299條第1項前段，刑
法第2條第1項前段、第28條、第339條第1項、第38條第1項第2款
、第47條第1項，廢止前刑法第340條，修正前刑法第51條第5款
、第38條第1項第2款，刑法施行法第1條之1，判決如主文。
本案經檢察官黃于真到庭執行職務。
中　　華　　民　　國　　96　　年　　6 　　月　　8 　　日
　　　　　　　　　刑事第七庭    法　官　許泰誠
以上正本證明與原本無異。
如不服本判決，應於判決送達後10日內，向本院提出上訴狀。
　　　　　　　　　　　　　　　　書記官　劉麗英
中　　華　　民　　國　　96　　年　　6 　　月　　8 　　日
附錄本案論罪科刑法條全文
刑法第339條
（普通詐欺罪）
意圖為自己或第三人不法之所有，以詐術使人將本人或第三人之
物交付者，處5年以下有期徒刑、拘役或科或併科1千元以下罰金
。以前項方法得財產上不法之利益或使第三人得之者，亦同。
前二項之未遂犯罰之。
修正前刑法第340條
以犯前條之罪為常業者，處 1 年以上、 7 年以下有期徒刑，得
併科 5 千元以下罰金。
附表二應沒收之物品（臺灣臺北地方法院檢察署贓證物品單96年
度綠保管字第1039號編號第1至3、5至10）：
1.分工表1頁
2.監理資料2頁
3.電話語音資料1頁
4.收入支出明細帳1冊
5.受害人詳細情況1冊
6.詐騙教戰守則1冊
7.往來帳3冊
8.往來帳9頁
9.往來帳封皮3個
附表三不為沒收之物品（臺灣臺北地方法院檢察署贓證物品單96
年度綠保管字第1039號編號第4、11至16）：
1.非該詐騙集團所有之物：SIM卡5片
2.與本案無關之物品：96年3月5日至被告丑○○住處扣得之筆記
  本2冊、中華銀行存證信函2頁、提款卡1張、存摺影本22頁、
  筆記本1冊、控告書3頁
